臺灣臺北地方法院民事判決　　　　　　　95年度簡上字第73號
上　訴　人　建智營造有限公司
法定代理人　乙○○
訴訟代理人　吳慶隆律師
複代理人　　袁瑞成律師
被上訴人　　楊秋玲即今盛興企業社
上列當事人間請求給付貨款事件，上訴人對於中華民國94年11月
24日本院臺北簡易庭94年度北簡字第6465號第一審判決提起上訴
，本院於中華民國96年8月7日言詞辯論終結，判決如下：
    主  文
上訴駁回。
第二審訴訟費用由上訴人負擔。
    事  實
一、被上訴人起訴主張：上訴人因業務上之需要，陸續向被上訴
    人訂購貨品，並開立發票向上訴人請款。惟因上訴人與下包
    (即證人)甲○○發生糾紛拒絕給付貨款。且上訴人持該份發
    票申報稅捐，被上訴人屢催貨款後，才辦理銷貨折讓。迄今
    積欠貨款新台幣 (以下同)121,052 元。爰起訴請求上訴人
    給付被上訴人121,052元，及自準備狀繕本送達翌日 (即94
    年3月25日)起至清償日止，按年息5%計算之利息。
二、上訴人則以：被上訴人前與證人甲○○即建圓工程行訂立工
    程承攬契約，被上訴人所述材料係證人甲○○私下以上訴人
    名義訂貨，被上訴人遂開立以上訴人為交易相對人之發票向
    上訴人請款。惟上訴人工程眾多，一時不察而申報該筆交易
    ，事後才發現與被上訴人未有往來，嗣開立折讓單處理。上
    訴人實非系爭交易之當事人等語資為抗辯。
三、原判決命上訴人應給付被上訴人121,052元，及自94年3月25
    日起至清償日止，按年利率5％計算之利息。上訴人不服，
    提起上訴，聲明：(一)原判決廢棄，(二)被上訴人在第一審之訴
    駁回。被上訴人則聲明請求駁回上訴。
四、上訴人上訴理由除引用原審書狀證據及陳述外，補稱：
  (一)查當事人主張有利於己之事實者，就其事實有舉證之責任，
    民事訴法第277條定有明文。又查債權債務之主體，應以締
    結契約之當事人為準。苟非締結契約之債務人，債權人即不
    得基於契約請求給付 (參照最高法院40年度台上字第1241
    號判例要旨)。
  (二)上訴人並未向被上訴人訂購任何貨品，亦無任何買賣契約之
    意思表示之合致或簽訂任何買賣契約之情事。被上訴人所稱
    各項貨品，上訴人從未收受過，亦不明其數量。被上訴人於
    原審均未確實舉證，豈能僅因被上訴人私行製作並自行填寫
    之發票，即逕認兩造間有買賣契約存在。證人甲○○係上訴
    人之分包廠商。依上訴人與證人甲○○所簽立之工程承攬協
    議書第4條第2項約定，可知上訴人與證人甲○○間之工程承
    攬契約係總價承攬包工包料之性質。就工程所需之材料，除
    契約另有約定外，上訴人不負提供之責，皆由證人甲○○自
    行訂購。故證人甲○○向何人訂購，非上訴人所問，上訴人
    僅負責驗收其工程品質。被上訴人所提示之發票內貨品，實
    係證人甲○○即上訴人之分包廠商為施工所需而自行向被上
    訴人訂購。且證人甲○○所轉予上訴人之被上訴人所開具之
    發票，僅係申報工程款之用。從而系爭契約之當事人係證人
    甲○○與被上訴人，上訴人的確非契約之當事人，系爭貨款
    應由證人甲○○償還被上訴人，實與上訴人無涉。
  (三)上訴人固曾收受被上訴人之統一發票，並直接支付款項予被
    上訴人。惟係依民法第310條之規定，替證人甲○○代為清
    償其與被上訴人之貨款。從證人甲○○之證言可知，證人甲
    ○○要求被上訴人將發票寄與上訴人，從上訴人與證人甲○
    ○之工程款中扣款代轉交給被上訴人，嗣因上訴人與證人甲
    ○○無工程款可扣，上訴人即未再替其付款。按統一發票係
    稅捐稽徵機關為對營業人課徵營業稅及營利事業所得稅，設
    立之憑證。實非買賣契約簽立及約定內容，從而兩造間是否
    有買賣契約之存在，應以民法第345條之買賣契約成立要件
    認定之。復查再轉包工程之次承攬人要求再承攬人逕以原始
    承攬人為買受人開立統一發票，資為再承攬人向次承攬人領
    取轉包工程款之憑證，即俗稱跳開發票，乃商場交易習慣。
    不得逕依統一發票買受人欄上記載之買受人即認為與開立統
    一發票者有直接之契約關係，或謂該買受人有表見代理之事
    實，應負授權人之責任 (參照臺灣高等法院87年度上字第
    1194號判決)。綜上陳述，可知原審法院未予以詳察，顯有
    判決不依證據法則之違誤。
五、被上訴人除引用原審書狀及陳述外，補稱：
  (一)上訴人承認曾收受被上訴人之統一發票並用以申報扣抵銷各
    項稅額，並辯稱嗣發現後即開立折讓單予上訴人。由其過程
    觀之，上訴人於申報稅額前必定已詳加比對被上訴人之請款
    資料，及確有此交易習慣而於被上訴人請款後數月才申報折
    讓，顯見上訴人與小包間有糾紛無疑，原審就此以為判斷，
    洵屬無誤。上訴人辯稱無發票上之交易，係屬變態事實，應
    由上訴人負舉證之責，自不待言。
  (二)按由自己之行為表示以代理權授與他人，或知他人表示為其
    代理人而不為反對之表示者，對於第三人應負授權人之責任
    ，民法第169條定有明文。上訴人於本件系爭交易前持續長
    期授權證人甲○○以上訴人名義向被上訴人訂貨並付款收受
    發票之情事，有上訴人於上訴理由狀內自認在卷，足見其授
    權行為明確。復查上訴人長期收受被上訴人發票並用以申報
    稅賦，並支付價金之事實，皆足證明上訴人就證人甲○○表
    示為其代理人乙節並無任何反對之表示，上訴人與證人甲○
    ○間雖無授與代理權之行為，但仍構成表見代理，故應負表
    見代理之授權人之責任。
六、兩造不爭執事項：上訴人持被上訴人所開立之發票申報扣抵
    銷項稅額5,764元，嗣後開立折讓單寄交被上訴人（見上訴
    人95年3月31日提出之民事爭點整理狀第5頁不爭執點附表及
    被上訴人95年4月26日所提出之民事答辯理由狀所附之不爭
    執點附表）。
七、本件重要爭點在於：(一)兩造間是否有買賣關係存在？(二)被上
    訴人所提出之統一發票得否作為兩造間之買賣關係證明？(三)
    上訴人是否應負表見代理之授權人責任？
八、得心證之理由：
  (一)兩造間是否有買賣關係存在？被上訴人所提出之統一發票得
    否作為兩造間之買賣關係證明？
    查債權債務之主體，應以締結契約之當事人為準（最高法院
    40年度台上字第1241號判例要旨參照）。本件被上訴人主張
    訴外人甲○○以上訴人之名義向被上訴人訂購貨品，該貨品
    送至工地，有人簽收等情，業據證人甲○○到庭證述屬實，
    上訴人對之亦不爭執，固堪信為真實。惟上訴人否認有授權
    訴外人甲○○向被上訴人訂購系爭貨品，被上訴人復無法舉
    證證明上訴人有授權訴外人甲○○向被上訴人訂購系爭貨品
    ，則兩造間就系爭貨品自難認有買賣關係存在。又查再轉包
    工程之次承攬人要求再承攬人逕以原始承攬人為買受人開立
    統一發票，資為再承攬人向次承攬人領取轉包工程款之憑證
    ，即俗稱跳開發票，乃商場交易上常有現象。但不能因此即
    謂統一發票買受人欄上所記載之買受人即與開立該統一發票
    者有直接之買賣契約關係，故被上訴人所提出之原證一：統
    一發票（見原審卷第14頁，下稱系爭發票）雖曾經由上訴人
    持向財政部台北市國稅局萬華稽徵所申報扣抵銷項稅額，揆
    諸上開說明，尚不得作為兩造間就系爭貨品有買賣關係之證
    明文件。上訴人主張簽收系爭貨品的三名師傅與上訴人並無
    任何僱傭關係等情，縱然屬實，既不影響上開事實之認定，
    則上訴人聲請傳喚上開三名師傅為證人欲證明上開情事，核
    無必要，附此敘明。
  (二)上訴人是否應負表見代理之授權人責任？
    1.按民法第169條關於由自己之行為表示以代理權授與他人
      者，對於第三人應負授權人之責任，但第三人明知其無代
      理權或可得而知者，不在此限，此規定係以本人有使第三
      人信為以代理權授與他人之行為，為保護代理交易之安全
      ，有使本人負相當責任之必要而設。
    2.被上訴人主張：上訴人之前對於甲○○出面以上訴人名義
      向伊訂貨，嗣後均有付清款項，即令本件系爭貨品，上訴
      人亦有申報其交付之系爭發票等情，則上訴人應負表見代
      理之授權人責任等語。經查：證人甲○○證稱伊向來都以
      「建智甲○○」名義向被上訴人訂購，要求被上訴人將發
      票寄給上訴人，上訴人再自伊工程款中扣款付給被上訴人
      ，因伊在上訴人處沒有工程款，故上訴人不再替伊付款等
      語。參酌上訴人業經自認以前類似本件由甲○○向被上訴
      人訂購貨品，而由上訴人持被上訴人所交付之發票向稅捐
      稽徵機關申報稅捐並給付被上訴人貨款之情形有二、三件
      （見本院95年5月2日準備程序筆錄）。而上訴人就本件被
      上訴人訴請給付款項而開立之系爭發票，經被上訴人寄發
      予上訴人後，上訴人即持以向台北市國稅局萬華稽徵所申
      報扣抵銷項稅額，亦經原審函詢上開稽徵所於94年9月16
      日據覆在卷（原審卷第53頁），上訴人雖辯稱事後發現與
      被上訴人未有往來，嗣開立折讓單申報扣減進項稅額，然
      對曾有持系爭發票申報扣抵銷項稅額乙節並不爭執（見上
      開兩造不爭執事項），堪認上訴人就系爭貨品之訂購事宜
      雖未授權予甲○○，惟自上訴人收受被上訴人發出之發票
      後即曾先後數次向稅捐單位申報扣抵銷項稅額，並進而付
      清款項之行為觀之，已堪認為其有表見代理之事實，即外
      觀上得使被上訴人相信甲○○就各筆訂貨事宜（含本件系
      爭貨品）係有代理權存在之情形。上訴人雖辯稱其係依民
      法第310條之規定，替證人甲○○代為清償其與被上訴人
      之貨款云云。然按第三人清償，應於清償時表明債務人為
      孰，以資辨別其係就他人之債務而為清償。本件上訴人並
      未舉證證明其於清償時表明債務人係證人甲○○，自難認
      其係替甲○○付款。其上開辯詞自難採信，應認上訴人就
      系爭貨品，應負表見代理之授權人責任。
九、綜上所述，上訴人對於系爭貨品，既應負表見代理之授權人
    責任，則其對系爭貨款，自應對被上訴人負給付責任。從而
    被上訴人訴請上訢人給付121,052元，及自準備狀繕本送達
    翌日 (即94年3月25日)起至清償日止，按法定遲延利息即年
    息5%計算之利息，即屬有理由。原審為上訴人敗訴之判決，
    理由雖有不同，但結論並無不合。上訴意旨指摘原判決不當
    ，求予廢棄改判，為無理由，應予駁回。
十、本件事證業已明確，兩造其餘攻擊、防禦方法及其他事證與
    主張，核對本件判斷不生影響，爰不一一論述，併此敘明。
十一、據上論結，本件上訴為無理由，依民事訴訟法第436條之1
      第3項、第449條第1項、第78條，判決如主文。
中　　華　　民　　國　　96　　年　　8　　 月　　21　　日
                 民事第四庭   審判長法  官   林麗玲
                                    法  官   楊絮雲
                                    法  官   陳文正
本判決不得上訴。
以上正本係照原本作成。
本判決不得上訴。
中　　華　　民　　國　　96　　年　　8　　 月　　21　　日
                     　             書記官 　黃菀茹
